臺灣新北地方法院民事裁定
111年度消債職聲免字第169號
聲  請  人  魏文賢  

代  理  人  鄭國照律師（法扶律師）
相  對  人  華南商業銀行股份有限公司

法定代理人  黃俊智  


相  對  人  花旗（台灣）商業銀行股份有限公司


法定代理人  莫兆鴻  
訴訟代理人  陳正欽  

相  對  人  玉山商業銀行股份有限公司

法定代理人  黃男州  
訴訟代理人  喬湘秦  
相  對  人  中國信託商業銀行股份有限公司


法定代理人  利明献  
                      送達代收人  何宣鋐    住○○市○○區○○路00巷00號0樓
上列聲請人依消費者債務清理條例聲請免責事件，本院裁定如下
：
    主  文
聲請人魏文賢不予免責。
    理  由
一、按法院為終止或終結清算程序之裁定確定後，除別有規定外
    ，應以裁定免除債務人之債務；法院裁定開始清算程序後，
    債務人有薪資、執行業務所得或其他固定收入，扣除自己及
    依法應受其扶養者所必要生活費用之數額後仍有餘額，而普
    通債權人之分配總額低於債務人聲請清算前2年間，可處分
    所得扣除自己及依法應受其扶養者所必要生活費用之數額者
    ，法院應為不免責之裁定，但債務人證明經普通債權人全體
    同意者，不在此限；債務人有下列各款情形之一者，法院應
    為不免責之裁定。但債務人證明經普通債權人全體同意者，
    不在此限：一、於七年內曾依破產法或本條例規定受免責。
    二、故意隱匿、毀損應屬清算財團之財產，或為其他不利於
    債權人之處分，致債權人受有損害。三、捏造債務或承認不
    真實之債務。四、聲請清算前二年內，因消費奢侈商品或服
    務、賭博或其他投機行為，所負債務之總額逾聲請清算時無
    擔保及無優先權債務之半數，而生開始清算之原因。五、於
    清算聲請前一年內，已有清算之原因，而隱瞞其事實，使他
    人與之為交易致生損害。六、明知已有清算原因之事實，非
    基於本人之義務，而以特別利於債權人中之一人或數人為目
    的，提供擔保或消滅債務。七、隱匿、毀棄、偽造或變造帳
    簿或其他會計文件之全部或一部，致其財產之狀況不真確。
    八、故意於財產及收入狀況說明書為不實之記載，或有其他
    故意違反本條例所定義務之行為，致債權人受有損害，或重
    大延滯程序。消費者債務清理條例（下稱消債條例）第132
    條、第133條、第134條分別定有明文。
二、查聲請人前依消債條例第151條規定具狀聲請清算，經本院
    以110年度消債清字第225號裁定自民國111年3月24日上午11
    時開始清算程序，嗣本院司法事務官以111年度司執消債清
    字第42號進行清算程序，聲請人除金融機構存款共計新臺幣
    （下同）789元外，未查得有其他清算財團財產，堪認聲請
    人之清算財團財產應不敷清償財團費用、財團債務、法律行
    為經撤銷或契約經終止或解除後所應負之償還義務以及裁定
    開始清算程序前6個月內本於勞動契約所積欠之工資，且相
    對人復不反對終止本件清算程序，故本院司法事務官乃於11
    1年7月24日裁定終止本件清算程序，並已確定等情，業據本
    院調取110年度消債清字第225號（下稱清算卷）及111年度
    司執消債清字第42號（下稱司執清卷）清算事件等卷宗核閱
    屬實。是依首開法律規定，本院即應審究本件聲請人是否應
    准予免責。
三、本院前分別於111年9月27日以新北院賢民溫111年度消債職
    聲免字第169號函，通知債權人即相對人就本院應否裁定聲
    請人免責一節陳述意見，並通知兩造於111年11月29日到庭
    陳述。茲將聲請人及其餘相對人之意見分述如下：
  ㈠聲請人表示略以：伊自開始清算程序後，任職於科泰保全股
    份有限公司擔任保全工作，每月收入為30,000元至32,154元
    之間。又伊每月必要生活費用依新北市111年度最低生活費
    之1.2倍即18,960元計算，並每月須負擔母親魏張芝英之扶
    養費6,320元。伊並無消債條例第133、134條規定之不免責
    事由，爰依法聲請裁定免責等語。
  ㈡相對人中國信託商業銀行股份有限公司表示略以：不同意聲
    請人免責，並依111消債清225號裁定所載，聲請人應有消債
    條例第133條不免責之事由。復聲請人目前年約47歲，應具
    還款能力之情況，聲請人當揭力清償債務，以防止消債條例
    被濫用，阻礙社會經濟健全及債權人公平受償機會等語。
  ㈢相對人華南商業銀行股份有限公司表示略以：不同意聲請人
    免責，並依111消債清225號裁定所載，聲請人應有消債條例
    第133條不免責之事由。
  ㈣相對人玉山商業銀行股份有限公司（下稱玉山銀行）表示略
    以：不同意聲請人免責，並請本院調查聲請人有無消債條例
    第133條、第134條第4款不免責事由等語。
  ㈤相對人花旗（台灣）商業銀行股份有限公司（下稱花旗銀行
    ）表示略以：不同意聲請人免責，並請本院調查聲請人有無
    消債條例第133條、第134條第4款不免責事由等語。
四、本件聲請人前依消債條例規定，向本院聲請清算，經本院裁
    定自111年3月24日上午11起開始清算程序，是依消債條例第
    133條前段為不免責裁定之審查時，應以自本院裁定開始清
    算時起至裁定免責前之期間，認定聲請人有無薪資、執行業
    務所得或其他固定收入，扣除自己及依法應受其扶養者所必
    要生活費用之數額後仍有餘額，而普通債權人之分配總額低
    於債務人聲請清算前2年間，可處分所得扣除自己及依法應
    受其扶養者所必要生活費用之數額者之情形。經查：
  ㈠聲請人主張其自本院裁定開始清算程序後，任職於科泰保全
    股份有限公司擔任保全工作，每月薪資為30,000元至32,154
    元之間等情，業據其提出勞保職保被保險人投保資料表、全
    國財產稅總歸戶財產查詢清單、110年度綜合所得稅各類所
    得資料清單、郵局存摺影本等件在卷可稽，並有勞動部勞工
    保險局函、新北市政府社會局函等可參，堪信為真。是聲請
    人自本院裁定開始清算程序（即111年3月24日）後，共計領
    有薪資收入為222,454元【計算式：31,554＋30,704＋32,154＋
    31,254＋32,996＋32,496＋31,296＝222,454元】（計算至111年
    10月24日），復聲請人並無領有相關社會補助，是聲請人自
    本院裁定開始清算程序後之固定收入為222,454元。又聲請
    人主張其每月必要支出依新北市政府所公告之111年度新北
    市最低生活費之1.2倍計算為定，經核符合消債條例第64條
    之2第1項規定；且依消債條例第43條第7項規定，聲請人若
    表明以行政院衛生福利部公布之最低生活費1.2倍計算必要
    支出，毋庸記載原因、種類及提出證明文件，故聲請人上開
    主張應為可採。聲請人復主張須支出母親魏張芝英之扶養費
    每月6,320元，並未逾越社會常情，應屬合理。承上，本件
    聲請人自本院裁定開始清算程序後有固定收入，並扣除其每
    月必要生活費用後仍有餘額45,494元【計算式：222,454－（
    18,960＋6,320）×7＝45,494】，符合消債條例第133條前段規
    定。
  ㈡惟聲請人係於110年6月8日具狀向本院聲請調解，經本院裁定
    於111年3月24日上午11時起開始清算程序，已如前述，依聲
    請調解時之財產及收入狀況說明書，並業經本院111年3月24
    日開始清算裁定所審認，聲請人於聲請清算前2年之收入為7
    29,216元【計算式：30,384×24＝729,216】；必要生活支出
    及扶養費則共計為599,040元【計算式：24,960×24＝599,040
    】。是聲請人聲請清算前2年間可處分所得扣除必要生活費
    用之數額後，尚餘130,176元，而本件債權人於清算執行程
    序中受償金額為0元，亦核與同條後段「普通債權人之分配
    總額低於債務人聲請清算前二年間，可處分所得扣除自己及
    依法應受其扶養者所必要生活費用之數額」之要件相符，從
    而聲請人有消債條例第133條所定應不予免責之情形，應堪
    認定。
  ㈢相對人玉山銀行、花旗銀行固主張聲請應依消債條例第134條
    第4款規定為不免責裁定等語。惟按修正前消債條例第134條
    第4款規定，債務人之浪費行為屬不免責之事由，實務上適
    用結果，債務人多因有此款事由而不獲免責，為免對債務人
    過度嚴苛，應予以適度限縮為消費奢侈商品或服務，並參照
    同條例第20條、第44條、第64條、第82條及第133條等規定
    ，限於債務人於聲請清算前2年內，所為消費奢侈商品或服
    務、賭博或其他投機行為等不當行為，始足當之（消債條例
    第134條修正理由參照）。惟本件相對人皆未提出任何證據
    證明聲請人確有奢侈浪費或隱匿財產之事實，則玉山銀行、
    花旗銀行前開主張，自非可採。
  ㈣又消債條例關於清算程序係以免責主義為原則，不免責為例
    外，則各相對人如主張聲請人尚有消債條例第134條（其餘
    ）各款所定之行為，自應就聲請人合於上開要件之事實，舉
    證以實其說。惟相對人等均迄未具體說明或提出相當事證證
    明，自難認聲請人有消債條例第134條各款所定不免責情事
    ，故聲請人並無消債條例第134條所定不免責事由之存在，
    堪以認定。
五、綜上所述，本件聲請人有消債條例第133條所定不免責事由
    ，且未經普通債權人全體同意其免責，揆諸首揭規定，本件
    聲請人應不予免責，爰裁定如主文。另聲請人因消債條例第
    133條之情形，受不免責之裁定確定後，繼續清償達該條規
    定之數額（即上開聲請清算前2年間可處分所得扣除必要生
    活費用之餘額130,176元），且各普通債權人受償額均達其
    應受分配額時，得再依消債條例第141條規定聲請法院裁定
    免責；抑或法院為不免責之裁定確定後，聲請人繼續清償債
    務，而各普通債權人受償額均達其債權額之20％以上者，亦
    得依消債條例第142條規定，再行聲請法院裁定免責，附此
    敘明。
中　　華　　民　　國　　111 　年　　12　　月　　21　　日
                  民事第六庭  法  官  許瑞東
本件正本證明與原本無異。
如不服本裁定應於送達後10日內向本院提出抗告狀，並繳納抗告
費新臺幣1,000 元。
中　　華　　民　　國　　111 　年　　12　　月　　21　　日
                              書記官  曾怡婷
附表：（新臺幣/元）       編號 債  權  人 債 權 總 額 公告債權比例 清算執行程序中已受償金額 繼續清償至消債條例第141條所定應清償之最低數額（即130,176元×公告債權比例） 繼續清償至消債條例第142條所定各普通債權人應受償金額（即債權額20％） 1 華南商業銀行股份有限公司 249,509元 19.75％ 0元 25,704元 49,902元 2 花旗(台灣)商業銀行股份有限公司 334,851元 26.5％ 0元 34,496元 66,970元 3 玉山商業銀行股份有限公司 63,502元 5.03％ 0元 6,542元 12,700元 4 中國信託商業銀行股份有限公司 615,758元 48.73％ 0元 63,434元 123,152元 備註：本附表債權總額欄所示數額及公告債權比例欄，係依本院111年度司執消債清字第42號清算事件111年5月10日公告之債權表所示無擔保及無優先債權人債權總額及債權比例為據（見本院111年度司執消債清字第42號卷第67至68頁）。